【裁判字號】    89,上訴,1171
【裁判日期】    891031
【裁判案由】    偽造貨幣
【裁判全文】
臺灣高等法院臺南分院刑事判決        八十九年度上訴字第一一七一號  Ａ
      上  訴  人
      即  被  告  丁  ○  ○
      選任辯護人  曾  柏  暠
右上訴人因偽造貨幣案件，不服臺灣臺南地方法院八十九年度訴字第五八四號中華民
國八十九年八月十五日第一審判決（起訴案號：臺灣臺南地方法院檢察署八十九年度
偵字第一七二三號），提起上訴，本院判決如左：
      主      文
上訴駁回。
      事      實
丁○○曾於民國（下同）八十六年間因行使偽造貨幣案件，經台灣台南地方法院判處
罰金五千元確定，猶不知悔改，復明知所持有之十三張一千元新台幣（下同）係偽造
之紙幣，竟基於行使偽造通用紙幣之概括犯意，於八十九年一月二十五日上午八時至
九時間，連續四次各持一張偽造之一千元紙幣，先在台南縣麻豆鎮麻豆圓環邊，向一
不詳姓名之人購買一百二十元白柚，找得真鈔八百八十元；繼在麻豆鎮中央市場，向
甲○○購買五十元魚丸、乙○○○購買一百元肉粽、丙○○購買一百元高麗菜，依序
各找得真鈔九百五十元、九百元、九百元，嗣經民眾識破圍捕並報警於同日上午九時
二十分，在台南縣麻豆鎮○○街四十三號前查獲，並扣得尚未行使之偽造一千元紙幣
九張，及已持向甲○○、乙○○○、丙○○購物之偽造一千元紙幣三張。案經台南縣
警察局麻豆分局報請台灣台南地方法院檢察署檢察官偵查起訴。
      理      由
一、訊據上訴人即被告丁○○，固不諱言有於右揭時地連續持偽造之千元紙幣購買小
    額物品，用以找回真鈔之事實；惟矢口否認其明知係偽造之紙幣，而有於收受後
    冒充真幣予以行使之犯罪故意，並辯稱：其持有之十三張偽造千元紙幣，係其於
    八十八年十二月底，至嘉義縣中埔鄉賭博時所贏取得來，收受當時不知係偽鈔，
    嗣因不甘損失始將該偽鈔花用出去云云。經查被告自白行使偽鈔之事實，核與被
    害人甲○○、乙○○○、丙○○在警訊中所供述之情節相符，且有該偽造千元紙
    幣十二張扣案為憑，該十二張紙幣經中央銀行發行局鑑定結果，確均係偽鈔，亦
    有台灣銀行新營分行及中央銀行發行局函影本各乙紙，附於偵查卷足稽。茲所應
    審究者，厥為被告收受上開紙幣之初，是否已明知係偽造之紙幣，而於收受後仍
    冒充真幣予以行使，易言之即被告辯稱各該紙幣係其賭博所臝得之說詞是否可信
    而已。經查：
（一）被告在警局初訊時係供稱：「（偽鈔）是賭博贏來的，共有十三張偽鈔，夾藏
      真鈔中。（你是否知道使用偽鈔向攤販購物？）不知道。（為何你要以千元券
      付貨款？）我因事後感覺紙鈔有異，所以才會選擇四張先行買東西，因而不知
      是偽鈔。（你為何不用你身上尚有真鈔購物，或以先前找零的付現，為何一再
      行使偽鈔？）因感覺紙張有異，所以才一直以有異的紙鈔購物。（這些假鈔你
      如何得來？）這些假鈔是我在八十八年十二月二十八日至中埔鄉賭博賭骰子之
      押賭金，當時我贏了二萬多元，今警方所查獲的千元券紙鈔是在當時我贏的錢
      裡面。」（見警卷第一至六頁）；繼在偵查時又供稱：「（在麻豆最先買什麼
      ？）大白柚，亦是拿一千元，找八百八十元。再來買魚丸，再買肉粽，再買高
      麗菜。（既然身上已有零錢，為何又要用一千元去買？）我買白柚時，我就發
      現紙張有異，買魚丸時確定是偽鈔。」「（你身上查獲偽鈔如何來的？）去中
      埔鄉賭博贏來的。（與何人賭？）嘉義朋友阿忠邀我去的，只知綽號，不知住
      處。（何時開始知道是偽鈔？）賭完一個月後才知道。（後來為何會知道？）
      去麻豆菜市場買菜時才知道。（買菜為何都用一千元鈔？）順便換零錢去賭博
      。」各等語（見偵查卷第七、十二頁）。嗣在原審始陳報「何玉芳」（即綽號
      阿忠之人）之住所，表明該偽鈔係賭博時所收受，當時賭博是與何玉芳一起去
      賭，請求傳訊何玉芳云云，原審為此訊問賭博情事，被告則稱：「並不是經常
      （和何玉芳一起去賭博），通常是過年或節日才會跟他去賭博，大部分都是何
      玉芳邀我去的，他都帶我去中埔鄉附近賭博，地點不一定。」、「八十八年底
      ，我到何玉芳家裡去玩，他跟我說中埔鄉那裡有賭博，邀我一起去萬善宮廟前
      賭博，當天是在晚上十點以後才到那裡，在那裡賭博的人有二十餘人，都有在
      賭，陸陸續續還有人來，他們賭骰子，比大小，賠率是一比一，沒有最低賭金
      ，通常在一百元以上，我們玩了大約一小時左右，我贏了剛好三萬元。（何人
      給你賭金？）當時因為賭大小，賭客先把賭金集中起來，再用骰子比大小，骰
      子放在碗公內，賭贏的人，就可以把賭金屬於自己的部分拿過來。（何時發現
      是假鈔？）我是一直到回到何玉芳家裡我們在各自數錢算計贏了多少的時候才
      發現的，感覺鈔面有異，後來我們有立刻回去賭場要找他們理論，卻發現只有
      兩、三人在現場，他們也告訴我說他們拿到偽鈔。」、「我都是搭何玉芳的車
      去（賭場）的。」云云（見原審卷第三十八、三十九頁）。綜觀被告歷次所供
      ，於麻豆菜市場使用偽鈔經警以現行犯逮獲時，及檢察官偵查時，均係供稱其
      於買菜使用上開偽鈔後，始知該千元券係屬偽鈔；然嗣在原審審理時，卻又供
      陳賭博當日即已知悉收取到偽鈔，並且還刻意返回賭博現場要找莊家理論，凡
      此已見被告就其於何時知悉偽鈔乙節之供述，前後不一而有所隱瞞。且被告為
      警逮獲之初，即辯稱扣案偽鈔均係其於八十八年十二月底至中埔鄉賭博贏得之
      押賭金，然對於賭博詳細地點、邀賭或對賭之人，乃至贏取之賭金數額等供述
      ，均含糊以對未能明確供陳查證，詎嗣於原審及本院審理時，竟能清楚陳述邀
      賭之人、賭博時地、賭博方式、及贏取之賭金有偽鈔等詳細情節，並在原審請
      求傳訊證人何玉芳，及在本院又請求傳訊證人戊○○，及該二證人亦均附和證
      稱被告上開賭博之辯解，用以證明確有上開賭博並因此收得偽鈔之情事，亦在
      在顯示被告為脫卸收受上開紙幣之初，已明知係偽造之紙幣，而於收受後仍冒
      充真幣予以行使之犯意，臨訟勾串編纂賭博之事無疑，否則苟真有上開賭博情
      事，並有上開二證人為證，豈有未於警訊或偵查中即請求傳訊證明之理，被告
      力圖掩飾其行使偽鈔之動機，反益彰顯其故意行使偽鈔之意圖。
（二）又被告前於八十六年間，亦因行使偽鈔之犯行，經檢察官以其涉犯刑法第一百
      九十六條第一項之行使偽造紙幣罪嫌提起公訴，嗣經法院審理後，認並無證據
      證明被告於收受之初，即知悉該紙鈔係偽造而故予收受，採信其賭博贏得之辯
      解，因而變更起訴法條，認其僅成立刑法第一百九十六條第二項之收受後方知
      為偽造通用紙幣而仍行使罪，並處以罰金刑等情，既為被告所不否認，並有原
      審八十六年度訴字第六二四號刑事判決乙份存於原審卷足參。則被告由其前案
      審理過程中，至少已悉至賭博場所係容易獲取偽鈔之處，且不論以何種方式獲
      取他人偽造之紙鈔，如收受後再持所取得之偽鈔予以行使，即該當刑法第一百
      九十六條之犯罪構成要件，而為刑法所非難之犯行，乃被告竟無視其前案犯行
      之處罰，而再度行使偽鈔，並再度以賭博作為取得偽鈔之事由，則姑不論是否
      真有被告所陳賭博之情事，其行為本質已顯具惡意，且其對於賭博場所可能收
      受偽鈔亦有未必故意之情形。況證人何玉芳經原審隔離訊問後，係具結證稱：
      「（有無和被告一起去賭博過？）有，很少，只有一次，而且是被告主動來找
      我，當時我跟他提及有個地方在賭博，時間大概在八十八年十二月底，被告就
      說那我們去看看，我雖然很少在賭博，但是我經常在那地帶出入，所以知道那
      地方有賭博場所。當天大約下午六點多，我跟被告一起用走的過去，到了那邊
      ，已經有二十餘人在那裡，有賭博的，也有觀看的，我不知道何人作莊，他們
      玩的賭博方式是賭骰子，比大小，骰子總共三個，用杯子裝著，那是在萬善宮
      廟庭前，不限賭注金額，可能五百、可能一千以上，也有人只有押一、兩百元
      ，押中賠率一賠一，如果贏了，內場作莊的那個人就要給我們錢，我剛開始玩
      的時候是輸，輸了一萬多元，後來又贏了一萬多元，就不想玩了，要被告一起
      回家，時間大約在晚上八、九點，我看他拿很多錢，說你是不是贏了很多錢，
      他算了算，發現鈔票的顏色不太對勁，我就看我自己的，發現也有顏色不對的
      情形，大約有五、六張左右，被告說他有十幾張顏色不對的，我就說要再過去
      找他們理論，結果再過去時，只有兩、三人在那裡，作莊的人已經走了，也聽
      到有人說有收到假鈔。」等語（見原審卷第三十七頁），亦與被告前所供取得
      偽鈔之情節，不論就前往賭博場地之時間、方式、賭博所使用之工具及贏取賭
      金之方式都顯有差異。苟被告與證人果真一同前往相同地點賭博，焉有雙方所
      見者竟迥然有別？矧廟庭前之賭博場地所聚集之人群，經常係以附近居民或熟
      面孔者為多，如有陌生人士加入，通常須經引介或特別予以留意，且如被告及
      證人所述取得偽鈔者不止其二人，則偽鈔勢必流通於該賭博場地，況被告及證
      人迅及發現偽鈔情事，在場參與賭博之人又豈會毫無知覺，並任令施詐者離去
      現場，是證人證稱伊當日晚間九時許返回賭博現場理論時，僅有二、三人留在
      該地，並說有人也有收到偽鈔云云，亦顯與常情不符，被告辯稱其係經由賭博
      取得扣案偽鈔乙節，益見實屬虛構。
（三）再者被告因行使偽鈔而當場查獲之際，除其已向菜販提出使用之三張外，尚從
      其身上扣得九張偽鈔、四綑百元真鈔（即以偽鈔向攤販換得之金錢）等情，既
      據被告在警訊中供承明確，則被告至台南縣麻豆鎮試圖購物時，即已至少持有
      十三張偽鈔，亦堪認定，此與通常透過有對價之交易模式而不慎收受一、二張
      偽鈔之情顯然有別，且此等偽鈔之數量，如謂被告於收受當時均無所悉，亦難
      令人置信。次因被告所攜帶之偽鈔數量不少，司法警察為追查犯罪及查明被告
      有無偽造通用紙幣之犯行，自有追索其住處有無其他犯罪證據之必要，然被告
      於逮捕當時，卻刻意隱瞞實際住處，陳稱其係居住於嘉義市○○路一六二巷十
      六號之祖父家，然當警員攜同被告至該處查訪，其祖父陳文通卻稱被告很久沒
      有住在該處，據稱係住在竹崎鄉內，但伊也不知被告實際住處等語，待警員以
      此質之被告後，被告始又改口稱其係住在他二叔之工廠內，但卻又遲未指明其
      二叔工廠之位置，最後終因偵查時間將盡，須移送檢察官偵辦，遂未再帶被告
      至他處追查等情，亦據證人即查獲警員黃振煌在原審證述綦詳（見原審卷第四
      十七頁）。雖證人即被告二叔吳保賢在原審證稱：被告自八十六年起即住在伊
      工廠內，一直到現在等語（見原審卷第四十頁）；然查被告之戶籍地（即嘉義
      市○○路一六二巷十六號其祖父家）與其於原審供稱所居住之二叔工廠（嘉義
      市○○路一五六巷八七號），相距僅二百五十公尺左右，亦有台南縣警察局麻
      豆分局八十九年七月十五日麻警刑字第五０九七號函及其繪製之現場圖、照片
      十一張等物，存在原審卷為證，如謂被告確居住其二叔之工廠內，其居住於鄰
      近之祖父焉有未知之理？且二地相隔甚近，被告於查獲當時未帶引警員至該處
      查訪，卻逕指示其祖父住處，益顯見被告有意妨礙警方之偵查行動，而不欲其
      住處在毫無預警情況下逕被搜索，此亦足彰顯其避重就輕之用心。
（四）綜上各情，顯見被告並未以任何對價即得以取得上開偽鈔，其於收受之初顯已
      知該等千元紙幣確屬偽鈔而故予收受，並將之持向甲○○等人行使以換回真鈔
      至明。被告所辯前詞，要屬畏罪卸責避重就輕之詞，無足取信，本件事證已臻
      明確，被告之犯行堪以認定，應予依法論科。
二、查新台幣係現時通用之紙幣，乃被告竟行使明知為偽造之新台幣，核係犯刑法第
    一百九十六條第一項前段之行使偽造之通用紙幣罪。其行使偽造通用紙幣，包含
    詐欺性質，不另論詐欺取財罪。又其先後多次行使偽造通用紙幣之犯行，時間緊
    接，犯罪構成要件相同，顯係基於概括犯意反覆為之，應依連續犯規定論以一罪
    ，並依法加重其刑。原審本於同上之見解，適用刑法第五十六條、第一百九十六
    條第一項、第二百條，罰金罰鍰提高標準條例第一條前段，並審酌被告之素行、
    犯罪之動機、目的、手段、所得利益、對社會金融秩序所生危害、及其犯後猶飾
    卸刑責毫無悔意等一切情狀，對其量處有期徒刑三年八月，以資懲儆。復就扣案
    偽造之千元紙幣十二張，及被告購買白柚所使用未扣案偽造之千元紙幣一張，因
    不能證明業已滅失，均依法併予宣告沒收。經核認事用法並無不合，量刑亦稱妥
    適。被告上訴意旨，否認其明知係偽造之紙幣，而有於收受後冒充真幣予以行使
    之犯罪故意，指摘原判決不當，為無理由，應予駁回。
三、據上論斷，應依刑事訴訟法第三百六十八條，判決如主文。
本案經檢察官蘇南桓到庭執行職務。
中    華    民    國      八十九      年      十        月    三十一    日
                                  臺灣高等法院臺南分院刑事第二庭
                                      審判長法官  游    明    仁
                                            法官  蘇    重    信
                                            法官  林    永    茂
右正本證明與原本無異。
如不服本判決，應於判決送達後十日內向本院提出上訴狀，其未敘述理由者並應於提
出上訴狀後十日內向本院補提理由書（應附繕本)。
                                      法院書記官  楊    清    旺
中    華    民    國      八十九      年      十一    月      三      日
本判決論罪科刑法條：
刑法第一百九十六條第一項
行使偽造、變造之通用貨幣、紙幣、銀行券或意圖供行使之用而收集或交付於人者，
處三年以上十年以下有期徒刑，得併科五千元以下罰金。


司法院資訊處製作；財團法人民間司法改革基金會備份。
